【裁判字號】    90,毒抗,188
【裁判日期】    900531
【裁判案由】    觀察、勒戒
【裁判全文】
臺灣高等法院臺南分院刑事裁定              九十年度毒抗字第一八八號      Ｃ
      抗  告  人
      即  被  告   甲 ○ ○.
右抗告人因違反毒品危害防制條例案件，不服臺灣臺南地方法院九十年度毒聲字第八
六六號中華民國九十年四月二十九所為應送勒戒治處所施以觀察、勒戒之裁定，提起
抗告，本院裁定如左：
      主      文
原裁定撤銷，發回台灣臺南地方法院。
      理      由
一、抗告意旨略謂：抗告人於九十年一月十一日因他故，經臺南縣官田鄉隆田分駐所
    員警強行採尿送驗，為保護自己，立即於當日前往台南縣省立新營醫院辦理複驗
    ，結果呈陰性反應（檢附診斷證明書乙紙），同月二十日又因同樣事由經麻豆分
    局傳詢並再驗尿，是日正逢農曆春節放假的前一天，當日下午醫院只辦理急診，
    檢驗不受理，本年二月二十二日左右，經台南縣麻豆分局通知辦理例行性驗尿，
    結果無毒品反應云云。
二、原裁定略稱：被告甲○○基於概括之犯意，自民國（下同）九十年一月十一日前
    三、四日起至同年一月二十日前三、四日止，連續在不詳處所施用第一、二級毒
    品嗎啡及安非他命，為警先於同年一月十一日上午八時三十分在台南縣官田鄉○
    ○村○○路○段一三一號採尿查獲。復於同月二十日在台南縣麻豆鎮鎮○○路六
    號採尿查獲之事實，訊據被告雖否認上揭犯行，惟查被告尿液經送檢驗後分別有
    毒品嗎啡、安非他命陽性反應及嗎啡陽性反應，有台南縣衛生局出具之尿液檢驗
    報告二份附卷可稽，被告所辯顯不足採，其施用毒品犯行，堪予認定。爰依毒品
    危害防制條例第二十條第一項、觀察勒戒處分執行條例第三條第一項之規定，裁
    定將被告送勒戒處所觀察、勒戒。
三、經查：
    （一）被告為警於九十年一月十一日採尿查獲後，經台南縣衛生局檢驗結果，有
          甲基安非他命及嗎啡之反應，惟被告同日另行至台南縣省立新營醫院檢驗
          尿液時，結果安非他命及嗎啡卻均呈陰性反應，有該院診斷證明書乙紙在
          卷可稽，同為公立醫療機構，檢驗結果卻呈兩異，實有再做進一步檢驗之
          必要。
    （二）又煙毒檢驗之步驟主要分為「篩檢」與「確認」，煙毒篩檢的試藥包括「
          ＴＯＸＩ－ＬＡＢ」、「ＴＤＸ」．．．等，這些篩檢方法都可能有干擾
          因素，造成「假陽性反應」，亦即會有服用安非他命（或嗎啡）以外的藥
          ，但尿液中卻出現安非他命（或嗎啡）陽性反應的情形，亦即使除去人為
          因素外，這些篩檢方法仍有一些發生錯誤的情形（包括假陽性和假陰性）
          ，但由於這些篩檢方法的錯誤百分率並非一固定值，而是在不同的條件下
          有不同的錯誤百分率，如以氣相層析質譜儀分析法做確認，則應不會有假
          陽性反應。亦即任何在初步篩檢中得到陽性反應者，應該以氣相層析質譜
          儀做最後確認，才算完成煙毒檢驗的工作，現行衛生局對於尿液安非他命
          或嗎啡檢驗之方法，有免疫學分析法及ＴＯＸＩ－ＬＡＢ等，這些方法均
          屬於篩檢檢驗，確有偽陽性反應之可能（行政院國軍退除役官兵輔道委員
          會榮民總醫院八十三年三月一日（八三）北總內字第０一八五號函及八十
          七年十月十四日（八七）北總內字第二二二四０號函參照）；又免疫學分
          析法及ＴＯＸＩ－ＬＡＢ兩者，對安非他命及嗎啡均會有偽陽性之可能，
          且其正確性因受濃度、偽陽性及偽陰性之影響，故並非百分之百正確（國
          立台灣大學醫學院附設醫院八十七年十月八日（八七）校附醫秘字第二二
          ０一二號函參照），另法務部調查局八十五年九月二十六日八五發技（一
          ）字第八五一一四九五二號函亦認單以免疫分析法檢驗尿液，有可能因交
          叉反應，而對服用幾種其他非煙毒或甲基安非他命藥物者之尿液產生偽陽
          性之結果，然若搭配薄層分析法，應可摒除絕大部分之偽陽性問題。至於
          使用氣相層析質譜儀分析法確認，則可完全排除偽陽性之干擾。是上開衛
          生局檢驗方法僅係初步篩檢，並未為進一步確認，顯無法排除偽陽性反應
          之可能。台南縣衛生局出具之尿液篩檢報告書所使用之免疫學分析法Ｈｉ
          ｔａｃｈ及薄層色層分析法ＴＯＸＩ－ＬＡＢ尚無法確認被告有施用安非
          他命、嗎啡之事實。再本件除前開台南縣衛生局出具之檢驗報告書外，亦
          無任何証據足資佐証被告有上開犯行。該局檢驗方式既僅係初步篩檢且未
          經確認，無法排除偽陽性反應之可能，則據以逕行認定被告之犯行，實嫌
          速斷。
    （三）再甲基安非他命經口服投與後約百分之七十於二十四小時內自尿液中排出
          ，約百分之九十於九十六小時內自尿液中排出，甲基安非他命之檢出與其
          投與方式、投與量、個人體質、採尿時間及檢測儀器之精密度等諸多因素
          有關，惟依上開資料推斷，最長不可能超過四日（行政院衛生署藥物食品
          檢驗局八十一年二月八日（八一）藥檢壹字第○○一一五六號函參照），
          而經上開台南縣衛生局檢驗結果，九十年一月十一日採驗之部分，檢驗結
          果有呈嗎啡及安非他命反應，同月二十日採驗之部分，檢驗結果卻只呈嗎
          啡反應（詳台南縣衛生局九十年一月三十日、二月十九日出具之尿液檢驗
          成績書），如據第一次檢驗結果，被告應有併用或交互施用嗎啡及安非他
          命之習性，嗎啡及安非他命均具強烈之成癮性，成癮之人往往需每日施用
          ，甚或非一日多次施用不能解癮，依上開說明甲基安非他命經口服投與後
          ，約有百分之九十於九十六小時內自尿液中排出，換言之，若被告於受檢
          前四日內有施用安非他命，均能檢驗出甲基安非他命反應，而本件被告九
          十年一月十一日被檢出有施用安非他命，同年月二十日卻未檢出有施用安
          非他命，亦即被告自九十年一月十一日前三、四日內施用安非他命後，於
          同年月十七日後至二十日即無施用安非他命，顯與一般成癮之人施用毒品
          習性不合，且同年月二十日既有檢出嗎啡之反應，如該日或前一日其確有
          施用毒品海洛因，當無於當日或前四日內不再施用安非他命之理，蓋按諸
          常情，毒品海洛因之價格遠高於安非他命，取得亦難於安非他命之取得，
          被告如有併用或交互施用嗎啡及安非他命之習性，其既能取得毒品海洛因
          ，再取得安非他命應非困難，然被告於九十年一月二十日或前一日施用毒
          品海洛因後，於前四日內卻均無施用安非他命，顯與常理不合，亦非無疑
          。
    （四）末按海洛因係嗎啡經化學合成之半人工合成品，藥（毒）性較低於嗎啡，
          故於施用海洛因之煙毒嫌犯尿液中，可檢出嗎啡煙毒反應。再有關文獻報
          導：海洛因經注射入人體後，約八０％於二十四小時內可自尿中排出，一
          般而言，尿液能否驗出嗎啡陽性反應，與其投與量、投與途徑、採尿時間
          、個人體質及檢驗方法之靈敏度有關，國外曾有文獻報導注射六豪克之海
          洛因硫酸鹽，其代謝嗎啡之平均可檢出時限約為二十六小時（最低檢出量
          為三００ＮＧ＼ＭＬ）。嗎啡經注射人體後，九０％以上於二十四小時自
          尿中排出，國外曾有文獻報導注射二十毫克之嗎啡硫酸鹽，其嗎啡之平均
          可檢出時限約為四十五小時（最低檢出量三００ＮＧ＼ＭＬ）（行政院衛
          生署食品檢驗局八十一年九月八日以（八一）藥檢壹字第八一一四八八五
          號函參照）。被告於九十年一月二十日採集之尿液中，既經檢驗出有嗎啡
          之陽性反應，如有施用毒品海洛因，自是於為警查獲前之二十六小時內施
          用，則原裁定認定被告甲○○有自民國（下同）九十年一月十一日前三、
          四日起至同年一月二十日【前三、四日止】，連續在不詳處所施用第一、
          二級毒品之犯罪事實，揆諸上開說明，亦與科學上之經驗法則有違，附此
          敘明。
四、綜上所陳，被告是否確有施用第一、二級毒品之犯行，不無再予詳查或將檢體另
    送檢驗之必要，故為保人權，並期發現真實，因予撤銷原裁定，發回原審法院，
    另為妥適之裁定。
據上論結，應依刑事訴訟法第四百十三條前段，裁定如主文。
中    華    民    國      九十      年      五      月      三十一      日
                                  臺灣高等法院臺南分院刑事第六庭
                                      審判長法官  楊    明    章
                                            法官  顏    基    典
                                            法官  戴    勝  利
右正本證明與原本無異。
不得再抗告。
                                      法院書記官  吳    銘    添
中    華    民    國      九十      年      六      月      四          日


司法院資訊處製作；財團法人民間司法改革基金會備份。
